【裁判字號】    89,上,147
【裁判日期】    890627
【裁判案由】    損害賠償
【裁判全文】
臺灣高等法院民事判決                         八十九年度上字第一四七號
   上  訴  人   乙○○
                壬○○○
   共      同
   訴訟代理人   陳正杰律師
   被 上訴 人   甲○○    住台北縣泰山鄉○○路○段二一四巷十八弄四五號
                己○○    住同.
                庚○○    住台北市○○區○○街四十之二號
                辛○○    住台北市○○區○○街七七巷十二之一號
                丙○○    住花.
                戊○○    住花.
                丁○○    住花.
    共      同
    訴訟代理人  姜明遠律師
右列當事人間損害賠償事件，上訴人對於中華民國八十八年十一月一日臺灣板橋地方
法院第一審判決 (八十八年度訴字第四０五號)，提起上訴，本院判決如左：
        主    文
原判決所命上訴人連帶給付被上訴人甲○○之金額超過新台幣柒拾萬元本息部分及該
部分假執行之宣告暨命上訴人負擔訴訟費用之裁判均廢棄。
右開廢棄部分，被上訴人甲○○在第一審之訴及假執行之聲請均駁回。
其餘上訴駁回。
第一、二審訴訟費用由被上訴人甲○○負擔八分之一，餘由上訴人連帶負擔。
        事    實
一、上訴人聲明求為判決：(一)、原判決關於不利於上訴人部分廢棄。(二)、上開廢棄部
    分，被上訴人在第一審之訴及假執行之聲請均駁回。(三)、第一、二審訴訟費用由
    被上訴人負擔。其事實上陳述，除與原判決記載相同部分，予以引用外，並補稱
    略以：(一)、訴外人曾謝竇及黃金英夫妻二人於死亡前四、五天相偕至上訴人乙○
    ○住處聊天，夫妻間感情甚篤，曾謝竇無置黃金英於死地之必要，又現場並未見
    遺留之毛巾，不能推斷曾謝竇以毛巾勒斃黃金英，苟曾謝竇先以毛巾勒斃黃金英
    ，則黃金英手腕之割傷又何來？如黃金英手腕之割傷係曾謝竇所為，則何以曾謝
    竇身上未沾及多量血跡，就連其房間內發現之二張類似遺言之字條均未沾有血跡
    ，豈不令人生疑？足證相驗報告有關黃金英死因之記載，顯無足取。(二)、曾謝竇
    及黃金英夫妻二人係於民國（下同）七十四年間結婚，婚後端賴曾謝竇從事裝潢
    之收入以維家計，八十年間曾謝竇更購買房地而信託登記在黃金英名下，市值約
    新台幣（下同）數百萬元以上，惟渠等雙雙死亡後，該房地已由被上訴人甲○○
    辦畢登記為己有，屋內之設備傢俱，被上訴人亦搬走一空，已足補償彼等精神上
    之損害，原判決置上訴人喪弟之痛於不顧，自屬可議。所用證據，援用原審立證
    方法。
二、被上訴人聲明求為判決：(一)、上訴駁回。(二)、第二審訴訟費用由上訴人連帶負擔
    。其事實上陳述，除與原判決記載相同部分，予以引用外，並補稱略以：(一)、上
    訴人另件請求被上訴人甲○○已辦理系爭房地移轉所有權登記訴訟，已敗訴確定
    ，足證黃金英係遭曾謝竇殺害。(二)、曾謝竇及黃金英係共同開設裝潢工程行，雙
    方均有收入，非僅曾謝竇獨立扶養家庭。又妻子黃金英於婚姻關係存續中置產，
    依修正後親屬法之規定，該房地所有權即歸妻所有，上訴人空言抗辯該房地係曾
    謝竇所購得，信託登記於黃金英名下，亦無足取。所用證據，援用原審立證方法
    。
三、本院依職權調閱台灣板橋地方法院檢察署八十八年度相字第一七號黃金英相驗案
    件全卷。
          理    由
一、本件被上訴人起訴主張：被上訴人甲○○之女黃金英於七十四年間與上訴人之弟
    曾謝竇結婚。曾謝竇於八十七年十二月十七日因久病厭世決意自殺，竟先將黃金
    英勒斃而後始自縊死亡等情，爰依侵權行為及繼承之法則，求為命：(一)上訴人連
    帶給付被上訴人三十一萬五千三百五十元；連帶給付被上訴人甲○○八十六萬六
    千六百九十六元，及均自追加起訴狀繕本送達之翌日起，至清償日止，按年息百
    分之五計算利息之判決（原審判命上訴人應連帶給付被上訴人二十三萬八千零五
    十元；連帶給付被上訴人甲○○八十三萬四千六百一十四元，並均加付法定遲延
    利息；駁回被上訴人其餘之請求。上訴人就其敗訴部分，提起上訴；被上訴人就
    其敗訴部分，並未聲明不服）。
    上訴人則以：被害人黃金英及上訴人之弟曾謝竇之死亡原因尚有待釐清，不得率
    爾認定黃金英係先遭曾謝竇勒斃後，曾謝竇再上吊自殺。況被害人之母甲○○及
    父黃家安曾以切結書表明「．．．本人要求自行處理黃金英之喪禮，並領回其遺
    骨百年奉祀香火，不得再行迫男方家屬奉祀．．．」，依此切結書之內容觀之，
    被上訴人甲○○既願自行處理黃金英之喪葬事宜，殯葬費用自應由被上訴人甲○
    ○負擔，不應再向上訴人請求，且被上訴人甲○○請求之喪葬費並非均屬必要，
    扶養費亦過高等語，資為抗辯。
二、經查被上訴人主張曾謝竇與黃金英係夫妻，於八十七年十二月十七日同在住處死
    亡之事實，有台灣板橋地方法院檢察署之相驗屍體驗斷書可據（見原審卷第五十
    一頁至五十三頁），且為上訴人所不爭執，自堪信為真實。
三、上訴人雖否認黃金英係先遭曾謝竇勒斃，但查：(一)、依前開驗斷書之記載，其就
    曾謝竇死亡部分，經判別係「自為」，而就黃金英死亡部分，則判別係「他為」
    。上訴人固提出各項疑點，認為依現場血跡、死者傷痕等現象，曾謝竇之死因亦
    可能為他為等情，然經原審訊問證人即製作該驗斷書之台灣板橋地方法院檢察署
    檢驗員周石證稱：「曾謝竇是以窗簾的拉繩上吊窒息死亡，從頸部有索溝、死亡
    姿勢，可研判曾（謝竇）係上吊自殺．．．以曾謝竇之狀況，他不太可能是被殺
    以後才移置現場，依現場及屍體之狀況來判斷，曾謝竇是自殺」，「（黃金英）
    陳屍位置係躺在地板，且根據面部呈鬱血狀、頸部有疑似索溝較淺，則可研判有
    人拿類似毛巾或較寬之索狀物勒斃，至於曾黃二人割腕部分並非死亡之原因。此
    外，對勒斃（之人），舌頭不一定會吐出，．．．黃金英索溝不是很明顯，而且
    比較寬，所以研判是類似毛巾寬物體所勒斃．．．面部鬱血狀、眼白溢血點及頸
    部索溝可作為勒斃判斷之依據可判斷係他人以繩索狀物品勒住其頸部，死者掙扎
    才導致臉部鬱血，才認定係他為，此情形與男死者（指曾謝竇）之自為死亡情形
    即有不同。至割腕係何人所為不易判斷，但割腕並非致死的原因」等語 (見原審
    卷第一一三頁至一一五頁）。且上開相驗結果報告中第七點處理結果部分亦認定
    ：「經查曾謝竇部分無犯罪嫌疑，而勒斃其妻部分，因曾謝竇亦自殺死亡，爰逕
    報結」（見相驗卷第五十三頁），況依現場發現二張字條上載：「對不起大家，
    我和英走了，請大家諒解」，「是被人逼才走一條路，請大家諒解」，依二張字
    條文義及筆跡比對以觀，該二張字條應係出於同一人所書，而上訴人乙○○於檢
    察官相驗時亦供認該二字條係曾謝竇之筆跡無訛（見台灣板橋地方法院檢察署八
    十八年度相字第一七號相驗卷第三十六頁背面），果黃金英係與曾謝竇相偕自殺
    ，則曾謝竇既留有遺書，何以黃金英並未比照留下遺書，亦與常情有悖，足見二
    人相偕自殺之推測，並無可取。再依現場所示，曾謝竇並無他殺之嫌疑，足證係
    曾謝竇先以毛巾或類似毛巾寬索狀物勒斃其妻黃金英後，再自行上吊自殺。是被
    上訴人主張曾謝竇殺害黃金英而應負侵權行為之損害賠償責任，揆諸民法第一百
    八十四條第一項前段規定，自屬有據。
四、按不法侵害他人致死者，對於支出殯葬費之人，亦應負損害賠償責任；又被害人
    對於第三人負有法定扶養義務者，加害人對該第三人亦應負損害賠償責任；又不
    法侵害他人致死者，被害人之父、母雖非財產上之損害，亦得請求賠償相當之金
    額，民法第一百九十二條第一項、第二項及第一百九十四條分別定有明文。查曾
    謝竇既於殺害黃金英後，旋即自殺身亡，其對被上訴人應負擔之賠償義務，依民
    法第一千一百四十八條前段之規定，自應由其繼承人承受。而上訴人分別為加害
    人曾謝竇之兄姊，係現存之繼承人，為上訴人所自認，故本件賠償義務，依民法
    第一千一百五十三條第一項之規定，自應由上訴人負連帶負擔。
    (一)關於殯葬費部分：被上訴人主張被害人黃金英之父訴外人黃家安為黃金英支出
      殯葬費共計三十一萬五千三百五十元，然黃家安已於八十八年三月二日死亡，
      有戶籍謄本足據（見原審卷第四十五頁），則黃家安依民法第一百九十二條第
      一項所得向曾謝竇主張之殯葬費請求權，依民法第一千一百四十八條前段之規
      定，自得由黃家安之繼承人被上訴人共同繼承。被上訴人主張黃家安為黃金英
      支出之上開殯葬費，業據被上訴人提出上訴人所承認為真正之靈骨座收據及葬
      儀公司收據為證（見原審卷第六十四頁、第七十二頁），雖上訴人辯稱，被害
      人黃金英之父黃家安及母即被上訴人甲○○曾共同以切結書表明自願自行處理
      黃金英之喪葬事宜，殯葬費用自應由黃家安及被上訴人甲○○負擔，不應再轉
      嫁予上訴人負擔云云，並提出該切結書為證（見原審卷第三十頁），但查被上
      訴人甲○○固不否認該切結書之內容為真正，惟否認有與黃家安承諾自行負擔
      黃金英殯葬費。再觀之該切結書所載：「．．．本人要求自行處理黃金英之喪
      禮，並領回其遺骨百年奉祀香火，不得再行迫男方家屬奉祀．．．」之內容以
      觀，亦難認被上訴人甲○○有與黃家安承諾自行處理黃金英之殯葬費，而拋棄
      殯葬費請求權之意思，是上訴人所辯稱被上訴人甲○○與黃家安承諾自行負擔
      殯葬費云云，殊無足取。惟按殯葬費以必要者為限，經核上開殯葬費收據所載
      費用，其中三牲加酒三千元、十二菜碗一千二百元、四種水果一千五百元、司
      儀四千二百元、襄儀一千二百元、代支費一切紅包八千一百元、禮堂外牌二千
      元、禮堂布滿三千元、燈光盆景二千元、遺像三樣花一千元、大鼓亭五千五百
      元、謝題禮簿加筆一百元、貼外家大毛巾一千四百元、毛巾五百元、、服務費
      從頭到尾一萬五千元、便當一千三百元、香煙五百元及三七功德二萬五千元，
      均非殯葬所必需之費用，應予剔除外，其餘二十三萬八千零五十元部分，核屬
      喪葬所必需之費用，是被上訴人請求上訴人連帶給付殯葬費二十三萬八千零五
      十元及自追加起訴狀繕本送達之翌日即八十八年六月二十九日起，至清償日止
      ，按年息百分之五計算之利息部分，自屬應予准許。
    (二)關於扶養費部分：按直系血親相互間互負扶養義務，受扶養權利者為直系血親
      尊親屬時，其扶養權利不以無謀生能力為必要，分別為民法第一千一百十四條
      第一款、第一千一百十七條所明定，惟仍受「不能維持生活」之限制（最高法
      院六十二年十月十六日六十二年度第二次民庭庭推總會決議參照）。經查被上
      訴人甲○○係十三年十一月十九日出生，為被害人黃金英之母，有戶籍謄本可
      憑（見原審卷第二十八頁），為家庭主婦，雖已年逾七十五歲，而無謀生能力
      ，惟其自認於黃金英死亡後繼承一樓房屋按應有部分計算價值近一百萬元（見
      本院卷第第七十三頁），顯已非不能維持生活，揆諸上開說明被上訴人甲○○
      請求上訴人連帶給付扶養費十三萬四千六百十四元及法定遲延利息，即不應准
      許。
    (三)關於非財產上損害之慰藉金部分：被上訴人甲○○老年遽然喪女，白髮人送黑
      髮人，其精神上自必感受莫大之痛苦，不可言喻。爰斟酌被上訴人甲○○未受
      教育，為家庭主婦，而上訴人自加害人曾謝竇處所繼承而得之遺產經扣除債務
      及喪葬支出後，尚留有一百八十七萬餘元（業據兩造陳明在卷－見原審卷第一
      三九頁至一四三頁，並有遺產稅免稅證明書可稽－見原審卷第一二六頁至一二
      七頁）及兩造之身分、地位、經濟狀況及被上訴人甲○○所感受之痛苦等一切
      情狀後（見本院卷第五十一頁、第七十二頁），認被上訴人甲○○請求上訴人
      連帶賠償之金額以七十萬元為適當，是被上訴人甲○○請求上訴人連帶給付慰
      藉金七十萬元及自八十八年六月二十九日起，至清償日止，按年息百分之五計
      算之利息部分，亦屬應予准許。
五、從而，原審就前開不應准許部分，所為上訴人敗訴之判決，自有未洽，上訴論旨
    指摘原判決此部分不當，求予廢棄改判，為有理由；就前開應予准許部分，所為
    上訴人敗訴之判決，並無不合，上訴論旨指摘原判決此部分不當，求予廢棄改判
    ，為無理由。
六、至兩造其餘之攻擊或防禦方法及未經援用證據，經本院斟酌後，認為均不足以影
    響本判決之結果，自無逐一詳予論駁之必要，併此敘明。
七、據上綸結，本件上訴為一部有理由，一部無理由，依民事訴訟法第四百五十條、
    第四百四十九條第一項、第七十九條但書，第八十五條第二項前段，判決如主文
    。
中      華      民      國    八十九    年      六      月    二十七    日
                                臺灣高等法院民事第十三庭
                                    審判長法  官  林  鄉  誠
                                          法  官  陳  駿  璧
                                          法  官  劉  清  景
右正本係照原本作成。
不得上訴。
中      華      民      國    八十九    年      六      月    二十九    日
                                          書記官  高  澄  純


司法院資訊處製作；財團法人民間司法改革基金會備份。
